---
title: "Analiza cen mieszkań w Polsce"
date: "`r Sys.Date()`"
author: "Piotr Wiśniewski - lider zespołu, Izabela Reszka, Klaudia Woźniak"
output:
  html_document:
    theme: cerulean
    highlight: tango
    highlight_color: "goldenrod"
    toc: true
    toc_float: true
---

```{r setup, include=FALSE}
## Global options
knitr::opts_chunk$set(cache = TRUE)
```

# **Cel projektu**

Celem naszego projektu jest analiza cen mieszkań w największych miastach Polski, uwzględniając różnorodne czynniki, które mogą wpływać na wartość nieruchomości. Wykorzystamy metody analizy danych, aby odpowiedzieć na kluczowe pytania, takie jak:

-   *Od czego zależy cena mieszkań?*

-   *Jakie różnice w cenach występują pomiędzy miastami?*

-   *Czy odległość od centrum lub interesujących miejsc (POI) ma znaczenie dla wartości nieruchomości?*

-   *Które cechy mieszkań (np. liczba pokoi, stan, udogodnienia) są najbardziej cenione?*

### **Analizy w projekcie**

Planujemy zastosowanie narzędzi analizy danych oraz wizualizacji, aby lepiej zrozumieć rynek nieruchomości w Polsce. Nasze analizy obejmą:

-   Badanie zależności między cechami mieszkań (takimi jak lokalizacja, powierzchnia, liczba pokoi) a ich ceną.

-   Porównanie cen nieruchomości pomiędzy największymi polskimi miastami, w celu wykazania kluczowych różnic regionalnych.

-   Modelowanie predykcyjne, które pozwoli oszacować cenę mieszkań na podstawie wybranych zmiennych, takich jak odległość od centrum czy stan mieszkania.

-   Wykorzystanie interaktywnych wizualizacji, takich jak mapy i wykresy, aby przedstawić wyniki w przystępny sposób.

### **Hipotezy i oczekiwane wyniki**

1.  **Odległość od centrum miasta:** Zakładamy, że im bliżej centrum, tym wyższa cena mieszkań, choć siła tego wpływu może różnić się w zależności od miasta.

2.  **Cechy nieruchomości:** Udogodnienia takie jak balkon, winda czy miejsce parkingowe znacząco podnoszą wartość mieszkań, zwłaszcza w dużych miastach.

3.  **Różnice regionalne:** Miasta o wyższym poziomie urbanizacji i rozwiniętej infrastrukturze (np. Warszawa, Kraków, Wrocław) mają wyższe ceny mieszkań w porównaniu do mniejszych miejscowości.

4.  **Rok budowy:** Starsze mieszkania, wymagające remontu, są z reguły tańsze, chyba że znajdują się w prestiżowych lokalizacjach.

Podsumowując, oczekujemy, że nasze analizy wskażą najważniejsze czynniki wpływające na ceny mieszkań oraz umożliwią stworzenie użytecznych modeli predykcyjnych, które mogą wspierać decyzje zakupowe lub inwestycyjne.

# **Opis danych**

Zbiór danych pochodzi z ofert sprzedaży i wynajmu mieszkań z 15 największych polskich miast, zgromadzonych w czerwcu 2024 roku. Dane te obejmują szerokie spektrum cech nieruchomości oraz dodatkowe informacje z Open Street Map, które pozwalają uwzględnić kontekst sąsiedztwa mieszkań.

**Miasta w zbiorze danych:** Warszawa, Łódź, Kraków, Wrocław, Poznań, Gdańsk, Szczecin, Bydgoszcz, Lublin, Katowice, Białystok, Częstochowa.

**Główne pola w zbiorze danych:**

-   ***Lokalizacja i charakterystyka nieruchomości:***

    -   Miasto, typ budynku, wielkość w metrach kwadratowych, liczba pokoi, piętro, rok budowy.

-   ***Informacje kontekstowe:***

    -   Odległość od centrum miasta, liczba interesujących punktów w promieniu 500 metrów (np. szkoły, apteki, restauracje) oraz odległość do najbliższego punktu.

-   ***Cechy nieruchomości:***

    -   Stan mieszkania, rodzaj własności, obecność udogodnień (np. winda, balkon, miejsce parkingowe, ochrona).

-   ***Cena ofertowa:***

    -   Cena sprzedaży lub miesięczny czynsz.

### **Znaczenie projektu**

Rynek nieruchomości jest dynamiczny i podlega wpływowi wielu czynników, takich jak lokalizacja, liczba pokoi, dostępność udogodnień czy bliskość kluczowych miejsc. Analiza tych danych pozwoli lepiej zrozumieć mechanizmy kształtowania się cen mieszkań oraz stworzyć narzędzia wspomagające decyzje zakupowe i inwestycyjne.

```{r}
# przygotowanie danych 
dane <- read.csv("apartments_pl_2024_06.csv", sep = ",", header = TRUE)

# zmieniam id żeby było po kolei 1,2,3,4.... a nie takie znaki jakie byly wcześniej 
dane$id <- 1:nrow(dane)

# licze ile jest wartosci NA w zbiorze
# Liczba braków danych (NA + "")
sum(is.na(dane))

#puste wiersze --- kolumna condition, buildingMaterial i pewnie inne
sum(dane == "", na.rm = TRUE)

#mysle że dobrze by bylo zmienic puste wiersze na wartosci NA

# Zamiana pustych ciągów na NA
dane[dane == ""] <- NA

sum(is.na(dane))

str(dane)


# (sum(is.na(dane)) / (ncol(dane) * nrow(dane))) * 100 -- procent jaki stanowią wartosci NA w zbiorze, mysle że można je usunąć

```
